臺灣高等法院民事判決
108年度上字第511號
上  訴  人  陳寶珠  
參  加  人  李少文  
共      同
訴訟代理人  蔡文玉律師
被上訴人    陳美華  
訴訟代理人  林至偉律師
複代理人    廖庭萱律師

上列當事人間請求給付租金等事件，上訴人對於中華民國108年3
月20日臺灣士林地方法院107年度訴字第1495號第一審判決提起
上訴，並為訴之追加，本院於110年1月26日言詞辯論終結，判決
如下：
    主      文
上訴及追加之訴均駁回。
第二審及追加之訴訴訟費用由上訴人負擔。
    事實及理由
壹、程序方面：
一、按第二審訴之變更或追加，非經他造同意不得為之，但請求
    之基礎事實同一、擴張或減縮應受判決事項之聲明者，不在
    此限，民事訴訟法第446條第1項、第255條第1項第2、3款定
    有明文。本件上訴人在原審依民法第179條規定，起訴請求
    被上訴人應給付106年12月、107年1、2月相當於租金之不當
    得利新臺幣（下同）32,341元本息，及自起訴狀繕本送達翌
    日起至返還北市○○區○○段○○段0000地號土地（下稱系爭土地
    ）予全體共有人之日止，按年於每年3月1日給付上訴人129,
    364元相當於租金之不當得利（見原審卷㈡第176-181頁）。
    其嗣於本院擴張聲明，請求被上訴人給付105年5月22日至10
    7年3月1日期間相當於租金之不當得利98,588元，及自107年
    3月2日起至返還系爭土地予全體共有人之日止，按月給付上
    訴人4,479元（見本院卷第237-239頁）；復追加民法第184
    條第1項前段、第185條第1項規定為前開請求之訴訟標的（
    見本院卷第240頁）。經核其追加請求之基礎事實均係因系
    爭土地之使用所衍生之爭執，與民事訴訟法第446條第1項但
    書及第255條第1項第2、3款規定相符，應予准許。
二、次按訴訟繫屬中為訴訟標的之法律關係，雖移轉於第三人，
    於訴訟無影響，為民事訴訟法第254條第1項前段所明定。故
    在訴訟繫屬中，訴訟當事人雖讓與其實體法上之權利，惟為
    求訴訟程序之安定，以避免增加法院之負擔，並使讓與之對
    造能保有原訴訟遂行之成果，本於當事人恆定主義之原則，
    該讓與人仍為適格之當事人，自可繼續以其本人之名義實施
    訴訟行為，此乃屬於法定訴訟擔當之一種（最高法院101年
    度台聲字第1367號裁定參照）。又前開法條所指「於訴訟無
    影響」，係指原告或被告不因為訴訟標的之法律關係移轉於
    第三人，而影響關於為訴訟標的之法律關係之要件而言（最
    高法院44年台上字第1039號判例參照）。查上訴人於本院審
    理期間，將其於本件訴訟主張之不當得利返還請求權讓與其
    配偶李少文，並將其就系爭土地之應有部分706/5000以夫妻
    贈與名義移轉登記予李少文，有權利讓與證明書及土地登記
    謄本可參（見本院卷第223、189頁），揆諸前開說明，上訴
    人續以其名義進行本件訴訟，於法並無不合，且就其所主張
    訴訟標的法律關係之要件，亦不受影響。李少文既已受讓相
    關權利，就本件訴訟自有法律上利害關係，其依民事訴訟法
    第58條第1項規定為輔助上訴人而聲請為訴訟參加（見本院
    卷第289頁），亦屬適法。
貳、實體方面：
一、上訴人主張：
　㈠系爭土地原為兩造之父親陳財福與弟弟陳敏雄共有，伊於陳
    財福過世後，因繼承取得系爭土地應有部分706/5000。而被
    上訴人所有之台北市○○區○○段○○段00000○號房屋（門牌號碼
    台北市○○區○○○路0段000號，下稱系爭房屋）坐落於系爭土
    地上，被上訴人之代理人陳寶嬌於106年4月29日隱瞞被上訴
    人之經濟狀況，利用伊急迫、輕率、無經驗而簽署同意被上
    訴人使用系爭土地之同意書（下稱系爭同意書），致伊永遠
    喪失系爭土地之使用收益權，對伊顯失公平，爰依民法第74
    條規定訴請撤銷簽署系爭同意書之意思表示。
　㈡依系爭同意書之內容，被上訴人身為系爭房屋屋主，使用系
    爭土地應支付一定對價，故該同意書之性質為租賃契約。惟
    被上訴人並未依約支付對價，經伊於106年12月10日發函解
    除或終止契約，系爭房屋繼續坐落於系爭土地上為無權占有
    ，爰依民法第179條規定，請求被上訴人給付105年5月22日
    至107年3月1日期間相當於租金之不當得利98,588元，及自1
    07年3月2日起至返還系爭土地予全體共有人之日止，按月給
    付上訴人4,479元。又被上訴人和系爭土地其餘共有人同謀
    ，由其餘共有人故意出具同意書，表明同意被上訴人繼續使
    用系爭土地至系爭房屋不堪使用為止，侵害伊之權益，使伊
    受有相當於租金之損害，被上訴人亦應依民法第184條第1項
    前段、第185條第1項規定負賠償責任等語。
二、被上訴人則以：上訴人並非在急迫、輕率、無經驗的情況下
    簽署系爭同意書，無權依民法第74條規定訴請撤銷。再者，
    伊依系爭同意書之約定繳交106年、107年地價稅，上訴人無
    權解除或終止系爭同意書。縱認系爭同意書之性質為租賃契
    約，本件並無土地法第103條各款情事，上訴人不得收回系
    爭土地。縱認上訴人已解除或終止系爭同意書，伊與系爭土
    地原共有人陳財福、陳敏雄間有不定期限之使用借貸契約，
    上訴人為陳財福之繼承人，應繼承貸與人之地位，故系爭房
    屋繼續坐落在系爭土地上，具有法律上原因，伊無不當得利
    。況伊已取得系爭土地逾半數共有人及應有部分之同意，依
    民法第820條第1項規定，伊仍得繼續使用系爭土地。又系爭
    土地其餘共有人同意伊使用系爭土地，並非侵權行為，上訴
    人請求伊負賠償之責，於法無據等語，資為抗辯。
三、原審為上訴人敗訴之判決，上訴人提起上訴，並為訴之追加
    ，聲明為：㈠原判決廢棄；㈡上訴人於106年4月29日書立系爭
    同意書所為同意系爭房屋屋主使用土地並繳交上訴人地價稅
    之意思表示應予撤銷；㈢被上訴人應給付上訴人98,588元，
    及其中32,341元自起訴狀繕本送達翌日起，其中66,247元自
    109年4月24日起，均至清償日止，按年息5%計算之利息；㈣
    被上訴人應自107年3月2日起至返還系爭土地予全體共有人
    之日止，按月給付上訴人4,479元；㈤就第㈢、㈣項聲明，願供
    擔保請准宣告假執行。被上訴人則答辯聲明：㈠上訴及追加
    之訴均駁回；㈡如受不利判決，願供擔保請准宣告免為假執
    行。
四、兩造不爭執之事項：
  ㈠系爭房屋及門牌號碼台北市○○區○○○路0段000號之房屋（下稱
    127號房屋）均為兩層樓建物，且均坐落於系爭土地上，該
    等房屋皆為陳財福於56年間出資興建，並於75年12月27日辦
    妥所有權第一次登記，登記所有權人分別為被上訴人、陳敏
    雄（見原審卷㈡第47、97頁建物登記謄本）。
　㈡系爭土地於70年8月29日自同小段42地號土地分割而出，75年
    間系爭房屋與127號房屋辦妥所有權第一次登記時，系爭土
    地係由陳財福與陳敏雄共有，應有部分各為706/1000、294/
    1000（見本院卷第249、265-269頁）。
  ㈢陳財福於105年5月22日死亡（見原審卷㈡第103頁繼承系統表
    ）。
  ㈣上訴人於106年4月29日與訴外人陳寶鳳共同簽立系爭同意書
    ，表明同意系爭房屋屋主使用系爭土地，並由屋主為陳寶鳳
    、上訴人繳交地價稅（見原審卷㈠第23頁）。
  ㈤上訴人於106年5月11日因分割繼承，取得系爭土地應有部分7
    06/5000（見原審卷㈠第7頁、卷㈡第46頁登記謄本）。
  ㈥系爭土地之其餘共有人陳俊霖（應有部分1059/50000）、陳
    俊翰（1059/5000）於106年5月15日共同簽立「同意被告無
    償使用系爭共有土地」之同意書（見原審卷㈠第24頁、原審
    卷㈡第93、94頁登記謄本）。
五、按法律行為，係乘他人之急迫、輕率或無經驗，使其為財產
    上之給付或為給付之約定，依當時情形顯失公平者，法院得
    因利害關係人之聲請，撤銷其法律行為或減輕其給付。前項
    聲請，應於法律行為後一年內為之，為民法第74條所明定。
    上訴人主張其係因急迫、輕率、無經驗而簽署系爭同意書，
    自得依前引規定訴請撤銷簽署該同意書之意思表示云云，為
    被上訴人所否認。經查：
　㈠陳財福與其配偶共育有七女一子，其長女（未報戶口）、五
    女陳美娥（無子嗣）、六女陳秀美（無子嗣）與兒子陳敏雄
    均於陳財福死亡前即已身故，故陳財福死亡時，其繼承人為
    二女即上訴人、三女陳寶鳳、四女陳寶嬌、七女即被上訴人
    與陳敏雄之子女（即訴外人陳怡如、陳俊霖、陳俊翰），有
    陳財福之繼承系統表及戶籍謄本足憑（見原審卷㈡第103、10
    8-116、126-137頁）。而陳財福過世時，遺產僅有系爭土地
    應有部分706/1000及少部分股票，亦有遺產稅核定通知書可
    佐（見原審卷㈡第163頁）。
　㈡陳敏雄之妻許明珠於原審證稱：處理完陳財福之喪葬事宜後
    ，家人有去申請財產總歸戶資料，確認陳財福名下只有土地
    ，當時伊有跟陳敏雄的姐姐說希望把土地留在陳家，伊願意
    用大概100萬把姐姐的權利買下來，但上訴人和陳寶鳳不願
    意，後來姐姐回來說是要賣800萬元，之後陳寶嬌和被上訴
    人私底下主動跟伊說要照顧陳敏雄的小孩陳俊霖、陳俊翰，
    要把土地留在陳家等語（見原審卷㈡第74、72-73頁），核與
    陳寶嬌證稱：上訴人夫妻與陳寶鳳夫妻有在討論要將繼承自
    陳財福的土地持分賣給許明珠，他們講說一個人賣800萬，
    但伊和被上訴人沒有要賣，要還給爸爸，因為爸爸和弟弟不
    在，所以要給弟弟的小孩等語相合（見原審卷㈡第79、77頁
    ）。上訴人雖主張許明珠、陳寶嬌之證言不實，但自承陳財
    福死後，許明珠多次約繼承人討論陳財福之喪葬及遺產繳稅
    事宜，並透露有意收購四位姐姐繼承的土地持分，但尚未談
    到價錢，陳寶嬌便說要將其與被上訴人繼承的持分賣給許明
    珠，上訴人夫妻與陳寶鳳夫妻曾兩度勸阻陳寶嬌等情（見原
    審卷㈡第147頁），足證陳財福之繼承人於確認遺產內容後，
    即已知悉每人可繼承之財產為系爭土地之持分，且曾論及是
    否要將繼承之土地持分出售予許明珠，可推知上訴人斯時對
    於是否出售、以何價格出售土地持分予許明珠一事，應已進
    行相關評估。況財政部臺北市國稅局於106年2月18日即製發
    陳財福之遺產稅核定通知書予各繼承人，其上明載陳財福所
    有系爭土地持分之價值為29,858,867元（見原審卷㈡第163頁
    ），更堪信上訴人於同年4月29日簽署系爭同意書前，即已
    知悉其所繼承之財產價值。
　㈢針對上訴人簽署系爭同意書之緣由，參加人於原審證稱：當
    天是許明珠打電話約伊夫妻至127號房屋1樓通訊行，沒有說
    要做什麼，有通知陳寶鳳夫妻和陳寶嬌。當天到現場後上訴
    人和陳寶嬌在閒聊，陳寶嬌突然說被上訴人從小小兒麻痺很
    可憐，不能走也不能跑，你們要同情一下，土地借她使用，
    寫份同意書給她。許明珠在旁邊說被上訴人很可憐，要同情
    弱勢，轉身拿A4白紙給伊和上訴人，說上訴人字漂亮請上訴
    人寫，陳寶嬌講內容，上訴人依其所講去寫，寫完後接著說
    陳財福的股票也由被上訴人繼承，寫份同意書給她，寫好後
    就收走，前後大概10分鐘左右（見原審卷㈡第63-65頁）。而
    系爭同意書之內容為：「謹同意台北市○○區○○○路0段000號
    屋主使用土地，由屋主繳交陳寶珠、陳寶鳳地價稅，並由陳
    寶珠、陳寶鳳開立收據簽名蓋章予屋主收執」（見原審卷㈠
    第23頁），明揭因繼承而取得系爭土地持分之上訴人與陳寶
    鳳，同意系爭房屋繼續坐落於系爭土地上，該屋屋主須為上
    訴人及陳寶鳳繳納系爭土地地價稅之意，文意清晰、法律關
    係單純。衡酌上訴人為家中年紀最長之姐姐，對被上訴人自
    幼為小兒麻痺，行動不便且無工作能力之健康、生活、經濟
    狀況瞭若指掌，則就是否要以低廉之對價讓被上訴人使用系
    爭土地，當能於短時間內做出判斷；且上訴人斯時年近七旬
    （上訴人係出生於00年00月00日，見原審卷㈡第111頁戶籍謄
    本），於簽署系爭同意書前又已瞭解其所繼承土地持分之財
    產價值，亦顯有充足之智識能力與社會閱歷，明瞭簽署系爭
    同意書之利弊。再兼以參加人於原審證稱當日其有要求刪除
    系爭同意書中被上訴人之姓名，改以屋主二字代之（見原審
    卷㈡第67-68頁），尤徵參加人當時亦有對系爭同意書之內容
    表示意見，並獲在場人首肯進行文字之增刪，益證上訴人並
    非因急迫、輕率、無經驗而簽署系爭同意書，自未該當民法
    第74條第1項之要件，即無權依該規定訴請撤銷簽署系爭同
    意書之意思表示。
　㈣上訴人雖堅稱其於簽署系爭同意書前，並未就系爭土地之價
    值與合理之租金收益進行評估與深思熟慮，且係在短時間內
    倉促為之，自係因急迫、輕率而簽署系爭同意書。況被上訴
    人居住於系爭房屋2樓，另將1樓出租他人開店，每月店租4
    萬元，卻僅須繳納1萬餘元之地價稅，等同坐享厚利，其雖
    為系爭土地共有人，持分之市價約為800萬元，卻對系爭土
    地無法使用、收益，客觀上亦顯失公平云云。惟上訴人於簽
    署系爭同意書前已明瞭所繼承土地持分之價值，業經本院認
    定如前，再參酌上訴人於同年11月間寄送予被上訴人之電子
    郵件中記載：「你的房屋占用我的土地，看在親情份上，讓
    你繳交地價稅換取土地之使用，我也沒有收取妳其他的補償
    費用」等字（見本院卷第91頁），亦足證上訴人係基於姊妹
    情誼，而同意讓被上訴人以低廉對價使用系爭土地，顯已將
    其因此無法對系爭土地為使用收益之後果考慮在內。更何況
    即使上訴人就系爭土地之使用、收益權因系爭同意書而受有
    限制，但仍得自由處分繼承所得土地持分，尚無顯失公平之
    可言，其臨訟故為前開主張，無非卸責之論，要非可信。
　㈤更有甚者，本院基於下列事證，認陳財福與陳敏雄前已就系
    爭土地與被上訴人成立未定期限之使用借貸契約，上訴人繼
    承陳財福所有之系爭土地持分，依法本負有提供系爭土地予
    被上訴人無償使用之義務，上訴人出具系爭同意書之舉，並
    未使其負擔超出前述使用借貸契約之義務，上訴人一再主張
    其因系爭同意書而無法就系爭土地為使用收益，顯失公平云
    云，乃誤判兩造間之法律關係，至為無理。
　　⒈系爭土地為系爭房屋與127號房屋之基地，該兩棟房屋均為
      陳財福於56年間出資興建，業據參加人及陳寶嬌於原審證
      述明確（見原審卷㈡第66、77-78頁），且為上訴人所是認
      （見原審卷㈡第42頁），應可信實，是陳財福於該兩棟房
      屋興建完成後，即原始取得該等房屋之所有權。
　　⒉惟系爭房屋與127號房屋均於75年12月27日始辦妥所有權第
      一次登記，並分別登記所有權人為被上訴人與陳敏雄，有
      建物登記謄本為證（見原審卷㈡第47、97頁）。審酌陳寶
      嬌於原審證稱：被上訴人從小生病沒有工作能力，爸爸為
      了維持她的生活，所以將系爭房屋登記給被上訴人過生活
      等語（見原審卷㈡第78頁），與卷存台北市立聯合醫院出
      具之診斷證明書，顯示被上訴人因小兒麻痺合併雙下肢萎
      縮無力，脊椎嚴重側彎矯正術後，頸椎嚴重退化合併神經
      壓迫，無法行走，需全日使用輪椅，無工作能力等情相合
      （見原審卷㈡第86頁）。且被上訴人雖領有身心障礙證明
      （見原審卷㈡第168頁），但未曾向台北市政府社會局領取
      身心障礙補助，有該局覆函可考（見原審卷㈡第60頁）。
      被上訴人既無工作能力創造主動收入維生，則其於父母過
      世後，確實需有穩定之被動收入始能維持生活。陳財福身
      為被上訴人之父親，對於健康狀況不佳、無謀生能力亦無
      恆產，需人照料之被上訴人預作安排，贈與一定財產供其
      維生，實屬合理之作法。從而，堪認陳財福於辦理系爭房
      屋之所有權第一次登記時，即將被上訴人登記為所有權人
      ，實蘊有贈與系爭房屋之意。
　　⒊被上訴人受贈系爭房屋時，該屋之基地即系爭土地為陳財
      福與陳敏雄共有，應有部分各為706/1000、294/1000（見
      本院卷第265-266頁土地登記簿）。依台北市士林地政事
      務所公函顯示：系爭房屋建築完成日期為56年8月2日，為
      實施建築管理前建造之建物，該屋於75年間辦理建物所有
      權第一次登記時，係依當時之土地登記規則第70條（現為
      土地登記規則第79條）規定辦理。而該條規定為：「申請
      建物所有權第一次登記，應提出建物平面圖、位置圖及使
      用執照。……實施建築管理前建造之建物，無使用執照者，
      如建物與基地同屬一人所有者，應提出建築主管機關或鄉
      鎮市區公所之證明文件或實施建築管理前繳納房屋稅、水
      電費之憑證。建物與基地非屬同一人所有者，並另附使用
      基地之證明文件」（見本院卷第113-114頁），系爭房屋
      並未領有使用執照（見本院卷第201頁臺北市建築管理工
      程處覆函），足資推斷陳敏雄與陳財福當時應有出具同意
      被上訴人使用系爭土地之同意書，方能完備系爭房屋辦理
      所有權第一次登記之手續，再佐以許明珠於原審證稱：陳
      財福與陳敏雄未曾就系爭房屋向被上訴人收取土地租金（
      見原審卷㈡第71頁），堪信被上訴人主張其前已得陳財福
      與陳敏雄之同意無償使用系爭土地，雙方締有未定期限之
      使用借貸契約乙節，與事實相符。
　　⒋上訴人雖主張系爭房屋出租之租金，於陳財福生前均由其
      自行收取，陳財福擁有系爭房屋之實際管理、用益、處分
      權利，不可能同意由被上訴人無償使用系爭土地云云。惟
      父母在贈與子女不動產後，仍繼續就該贈與之不動產出租
      收益者，所在多有，此為本院職務上所知之我國社會常見
      現象，故縱使陳財福將系爭房屋之所有權人登記為被上訴
      人後，仍自行將系爭房屋出租收益，亦無法以此論斷陳財
      福並無贈與系爭房屋之意。況陳財福極有可能係因考慮被
      上訴人之健康、經濟狀況，預先將系爭房屋贈與被上訴人
      ，俾其死後被上訴人仍有財產得以維生，前已詳論，在此
      種狀況之下，若謂陳財福仍就系爭土地向無謀生能力之被
      上訴人收取租金，實屬難以想像之事。上訴人復未能舉證
      證明陳財福、陳敏雄生前確有向被上訴人收取土地租金，
      尚無從推翻本院之認定。
　　⒌上訴人又稱系爭土地與系爭房屋本均為陳財福所有，陳財
      福事後將系爭房屋讓與被上訴人，依民法第425條之1第1
      項規定，應推定陳財福與被上訴人間有租賃關係，陳財福
      與被上訴人間不可能成立使用借貸契約云云（見本院卷第
      240頁）。查民法第425條之1係規定：「土地及其土地上
      之房屋同屬一人所有，而僅將土地或僅將房屋所有權讓與
       他人，或將土地及房屋同時或先後讓與相異之人時，土
      地受讓人或房屋受讓人與讓與人間或房屋受讓人與土地受
      讓人間，推定在房屋得使用期限內，有租賃關係。其期限
      不受第449條第1項規定之限制」，本件縱有前開規定之適
      用，其法律效果亦僅為「推定」在房屋得使用期限內，有
      租賃關係存在，既云推定，即得以反證推翻，此觀該條之
      立法理由即明。本院業已依前引事證認定被上訴人與陳財
      福、陳敏雄間就系爭土地存有不定期限之使用借貸契約，
      即無再適用前開法條之餘地，是上訴人前開主張，仍非可
      採。
六、次按所有人對於無權占有或侵奪其所有物者，得請求返還之
    。對於妨害其所有權者，得請求除去之。有妨害其所有權之
    虞者，得請求防止之，民法第767條第1項定有明文。又無法
    律上之原因而受利益，致他人受損害者，應返還其利益，依
    其利益之性質不能返還者，應償還其價額，民法第179條、
    第181條但書亦著有規定。上訴人復主張其因受詐欺方簽署
    系爭同意書，業已撤銷締約之意思表示，且因被上訴人拒絕
    繳納系爭土地106年之地價稅，其已合法解除或終止系爭同
    意書，系爭房屋繼續坐落在系爭土地上，為無權占有，其得
    請求被上訴人給付自105年5月22日起相當於租金之不當得利
    云云，亦為被上訴人所否認。經查：
　㈠上訴人非因受詐欺而簽署系爭同意書，無權依民法第92條第1
    項規定撤銷簽署該同意書之意思表示：
　　⒈上訴人主張其係受陳寶嬌與許明珠詐欺方簽署系爭同意書
      ，乃以簽署系爭同意書當日，該二人聯合「演戲」，佯稱
      陳寶嬌與被上訴人各以800萬元出售繼承所得土地持分予
      許明珠，為其論據。惟參加人於原審明確證稱：當天寫完
      同意書，許明珠接著說要買陳財福其他繼承人的土地持分
      共四份，一份100萬，陳寶鳳說太少，許明珠說120萬，陳
      寶嬌就說她和被上訴人的一份各800萬，許明珠說成交，
      先各付400萬現金，其餘各400萬分期付款，約定在5月2日
      先一起到銀行繳稅金，之後到國稅局領完稅證明再去地政
      事務所辦土地繼承登記，當天討論的時間將近有一個小時
      。5月2日當天就照程序走完，土地登記到陳俊霖、陳俊翰
      名下等語（見原審卷㈡第63-67頁），顯然陳寶嬌與許明珠
      縱有上訴人所指「演戲」之情，亦係發生在上訴人簽署系
      爭同意書「後」，對上訴人是否簽署系爭同意書之意思決
      定，毫無影響力可言，上訴人稱該二人對其施用詐術，欲
      騙得其在毫無戒心下簽署系爭同意書云云，至屬無稽。
　　⒉實則關於陳寶嬌與許明珠聯合「演戲」一事，許明珠於原
      審證稱：陳寶嬌和被上訴人有將繼承到之系爭土地持分讓
      給陳俊翰、陳俊霖，但伊實際上沒有給付被上訴人和陳寶
      嬌各800萬元，當天這樣說是為了避免上訴人和陳寶鳳有
      意見，說為何陳寶嬌、被上訴人東西給小孩，所以演這齣
      戲。被上訴人、陳寶嬌也是想說財產要留在陳家，其等住
      在一起，被上訴人、陳寶嬌住在系爭房屋2樓，伊住在127
      號房屋2樓，1樓自己開店等語（見原審卷㈡第70頁），可
      知被上訴人與陳寶嬌應係在106年4月29日上訴人簽署系爭
      同意書之前，即決定要將繼承到的系爭土地持分讓與陳敏
      雄之子陳俊翰、陳俊霖，但怕上訴人及陳寶鳳干預不配合
      辦理繼承登記，故利用上訴人夫妻與陳寶鳳夫妻均在場之
      場合，佯稱由許明珠以各800萬元之對價向其等買受土地
      持分，而嗣後陳財福之繼承人果然於數日後之106年5月2
      日，即以當天議定之內容辦理繼承登記（即陳財福之土地
      持分由上訴人、陳寶鳳各繼承1/5、陳俊霖、陳俊翰各繼
      承3/10），有土地登記申請書、切結書、遺產分割協議書
      、遺產稅繳清證明書等文件為證（見原審卷㈡第100-107頁
      ），顯然當日許明珠和陳寶嬌之「演戲」，確實發生其等
      預期之效果，但該「演戲」之行為，係為辦理系爭土地之
      繼承登記，實與上訴人是否同意由被上訴人使用系爭土地
      並簽署系爭同意書無關，至臻明確。
　　⒊綜上，本件以上訴人所舉事證，並無法證明其係因受詐欺
      方簽署系爭同意書，則其主張依民法第92條第1項「因被
      詐欺而為意思表示者，表意人得撤銷其意思表示」規定，
      撤銷簽署系爭同意書之意思表示，即非有據。
　㈡被上訴人並未遲延繳納106年之地價稅，上訴人未合法解除或
    終止兩造間之租賃契約：
　　⒈系爭同意書乃上訴人及陳寶鳳表明同意被上訴人使用系爭
      土地，並以為其等繳交地價稅為對價之意，如前述，應認
      該同意書為上訴人及陳寶鳳欲與被上訴人就系爭土地成立
      租賃契約之要約，而兩造於106年11月間多次以電子郵件
      討論繳交該年度地價稅之事（見本院卷第87-93頁），可
      推斷被上訴人前已就該要約為承諾，兩造業就系爭土地成
      立租賃契約。
　　⒉惟上訴人於106年11月8日、同年月19日兩度寄送電子郵件
      予被上訴人，要求其依約繳交該年度之地價稅13,367元未
      果，其遂於同年月26日再度寄送電子郵件，定期催告被上
      訴人應於同年月30日前給付該筆稅款，亦未獲置理，有電
      子郵件可參（見本院卷第87-93頁）。被上訴人則抗辯：
      兩造之姊妹陳美娥104年間在美國過世，留有遺產，兩造
      均為繼承人而有繳交遺產稅之義務，其為上訴人代墊陳美
      娥之遺產稅15萬元，前已於106年11月27日向上訴人主張
      抵銷，並未遲延給付106年之地價稅等語，並提出電子郵
      件為憑（見本院卷第93頁）。陳寶嬌則於本院證稱：陳美
      娥過世時我爸爸還在，陳美娥生前在美國有指定我是他大
      部分遺產的受益人，剩下的遺產受益人是我爸爸。陳美娥
      的遺產都在美國，我們找了美國律師在當地處理遺產的繼
      承及報稅的問題，處理完後，遺產的現金有匯回台灣，該
      給我的那一份律師有交付給我，我爸爸的那一份匯回台灣
      的時候，我爸爸已經過世了，那部分的遺產就由我們五個
      兄弟姊妹繼承。陳美娥的遺產從美國匯回台灣，在台灣要
      繳稅，國稅局要求我爸爸和我分到的遺產要合併申報，我
      分到的部分我自己出錢繳納，我爸爸分到的部分，遺產稅
      是由五個兄弟姊妹平均分攤，印象中每個兄弟姊妹要繳納
      15萬元，但上訴人一直沒有拿出這筆錢。因為我們有向國
      稅局申請延期報稅，上訴人一直不把錢拿出來，期限快到
      了，被上訴人就跟我商量，叫我借她15萬元，要先替上訴
      人墊這15萬元的稅，後來我把錢借給被上訴人，才順利去
      繳清遺產稅，由我代表大家去繳稅等語（見本院卷第208-
      209頁）。另觀諸卷存之遺產稅繳款書（見本院卷第281頁
      ），可知財政部台北市國稅局確實於106年間針對陳美娥
      之遺產核定遺產稅額為9,345,678元，繳納期限為106年6
      月26日至106年8月25日，且其上記載之納稅義務人為陳財
      福之繼承人即兩造、陳寶嬌、陳寶鳳、陳俊霖、陳俊翰及
      陳怡如等7人，堪認陳寶嬌證稱針對陳美娥之遺產，國稅
      局在106年間有命陳財福之繼承人繳交遺產稅乙節屬實。
      而關於陳財福之繼承人內部應依何種比例分攤該筆稅款，
      雖無法由前述繳款書得知，但上訴人在106年11月26日寄
      送予被上訴人之電子郵件中明載：「關於遺產問題，在此
      說明，當初陳寶嬌說：遺產分為5份繼承，台灣的稅金每
      人（每一份）都要拿出15萬元給陳寶嬌……」等文字（見本
      院卷第91頁），顯見當時繼承人間確實有繼承每一份遺產
      者應負擔15萬元稅金之共識。上訴人拒絕給付其內部分攤
      額而由被上訴人代為墊付，被上訴人自得依不當得利規定
      向上訴人請求返還該筆費用（最高法院74年度台上字第13
      67號判決參照）。從而被上訴人在106年11月27日向上訴
      人表示以前開債權抵銷其應付之106年度地價稅，合於民
      法第334條第1項、第335條第1項等規定，於法有據，其自
      無上訴人所指遲延給付106年度地價稅之情事。準此，上
      訴人主張其因被上訴人遲付106年度地價稅，故已於同年1
      2月1日寄送存證信函予被上訴人，合法終止或解除兩造間
      之租賃契約云云，無足憑採。
　  ⒊至上訴人另稱陳美娥之遺產中，陳財福僅繼承美金270,523
      .83元，未逾遺產稅1,200萬元之免稅額，依法並無須繳交
      遺產稅，被上訴人之抵銷抗辯實無理由云云。然細觀上訴
      人提出之紐澤西州財政部稅務局遺產繼承稅稅額分析表（
      見本院卷第217、219頁），可知陳美娥未立遺囑，其在美
      國之遺產係由陳寶嬌取得美金3,146,171.91元、被上訴人
      取得美金2,638.82元、陳財福取得美金270,523.83元，陳
      財福實際繼承之陳美娥遺產，確實未逾1,200萬元。但財
      政部台北市國稅局於106年間即已針對陳美娥之遺產核定
      遺產稅額，並開立繳款書命繼承人繳納，如前述，斯時各
      繼承人即負有在遺產及贈與稅法第30條第1項規定之法定
      期限內繳稅之義務，不因財政部台北國稅局嗣於107年間
      核定陳美娥之遺產稅本稅應全額退還（見本院卷第297、2
      98頁該局函文），而受影響。且被上訴人已於退稅前另以
      郵政匯票給付上訴人106年度之地價稅，業據上訴人自承
      無訛（見本院卷第55頁），上訴人以前詞作為其在106年
      間無庸負擔陳美娥之遺產稅，及被上訴人無權主張抵銷之
      論據，俱無可取。
　㈢上訴人迄未合法解除或終止兩造間就系爭土地依系爭同意書
    所成立之租賃契約，前已詳論，故被上訴人所有之系爭房屋
    坐落於系爭土地上，具有法律上原因，為有權占有。上訴人
    依民法第179條第1項規定，請求被上訴人給付105年5月22日
    至107年3月1日期間相當於租金之不當得利98,588元，及自1
    07年3月2日起至返還系爭土地予全體共有人之日止，按月給
    付上訴人4,479元，均無理由，不應准許。至上訴人另以其
    於108年9月4日將系爭土地持分移轉登記予參加人為由，主
    張被上訴人自是日起不得再憑兩造間之租賃契約主張為系爭
    土地之有權占有人云云，然被上訴人於參加人成為系爭土地
    之共有人後，是否得對參加人主張為系爭土地之有權占有人
    、是否應對參加人負返還不當得利之責，並非本件之訴訟標
    的，本院就此並無庸論斷，該等問題亦對本院前述認定不生
    影響，併予指明。
七、上訴人又主張：被上訴人和系爭土地其餘共有人同謀，由其
    餘共有人故意出具同意書，表明同意被上訴人繼續使用系爭
    土地至系爭房屋不堪使用為止，侵害其權益，使其受有相當
    於租金之損害，被上訴人亦應依民法第184條第1項前段、第
    185條第1項規定負賠償責任云云，雖提出陳俊翰、陳俊霖簽
    署之同意書為證（見原審卷㈠第24頁），但陳俊翰、陳俊霖
    均為陳敏雄之繼承人，本應繼承陳敏雄與被上訴人之使用借
    貸契約，繼續提供系爭土地作為系爭房屋之基地；且陳俊翰
    、陳俊霖繼承自陳財福之系爭土地持分，有一部分受讓自被
    上訴人，則其等出具同意書表明願無償讓被上訴人繼續無償
    使用系爭土地，難認係因故意或過失侵害上訴人之權益。況
    上訴人依兩造間之租賃契約，亦負有提供系爭土地作為系爭
    房屋基地之義務，更難認其因陳俊霖、陳俊翰出具同意書而
    受有損害，即與民法第184條第1項前段之要件有間，尤無從
    認定被上訴人與陳俊霖、陳俊翰為共同侵權行為人，而應對
    上訴人負損害賠償之責。是上訴人此部分主張，猶非有理。
八、綜上所述，上訴人依民法第74條第1項規定，請求撤銷上訴
    人於106年4月29日書立系爭同意書所為同意系爭房屋屋主使
    用土地並繳交上訴人地價稅之意思表示；另依民法第179條
    規定，請求被上訴人給付上訴人98,588元，及其中32,341元
    自起訴狀繕本送達翌日起，其中66,247元自109年4月24日起
    ，均至清償日止，按年息5%計算之利息；並自107年3月2日
    起至返還系爭土地予全體共有人之日止，按月給付上訴人4,
    479元，均非正當，不應准許。從而原審所為上訴人敗訴之
    判決，及駁回其假執行之聲請，並無不合。上訴論旨指摘原
    判決不當，求予廢棄改判，為無理由，應駁回其上訴。另上
    訴人追加依民法第184條第1項、第185條第1項等規定請求給
    付金錢及擴張起訴聲明部分，亦無理由，應併予駁回。
九、本件事證已臻明確，兩造其餘之攻擊或防禦方法及所用之證
    據，經本院斟酌後，認為均不足以影響本判決之結果，爰不
    逐一論列，附此敘明。
十、據上論結，本件上訴及追加之訴均無理由，爰判決如主文。
中　　華　　民　　國　　110 　年　　2 　　月　　9 　　日
                  民事第十一庭  
                      審判長法  官  李慈惠
                            法  官  趙雪瑛
                            法  官  陳婷玉 
正本係照原本作成。
如不服本判決，應於收受送達後20日內向本院提出上訴書狀，其
未表明上訴理由者，應於提出上訴後20日內向本院補提理由書狀
（均須按他造當事人之人數附繕本）上訴時應提出委任律師或具
有律師資格之人之委任狀；委任有律師資格者，另應附具律師資
格證書及釋明委任人與受任人有民事訴訟法第466 條之1第1項但
書或第2項所定關係之釋明文書影本。如委任律師提起上訴者，
應一併繳納上訴審裁判費。
中　　華　　民　　國　　110 　年　　2 　　月　　9 　　日

  　　　　　　　　　　　　　書記官  張永中